【裁判字號】    89,台上,6640
【裁判日期】    891102
【裁判案由】    偽造有價證券
【裁判全文】
最高法院刑事判決                              八十九年度台上字第六六四○號
    上  訴  人  乙○○○曾金.
                甲 ○ ○
    右  一  人
    選任辯護人  田平安律師
右上訴人等因偽造有價證券案件，不服台灣高等法院高雄分院中華民國八十七年六月
二十四日第二審判決（八十七年度上訴字第三六七號，起訴案號：台灣屏東地方法院
檢察署八十五年度偵字第八○七七號、八十六年度偵字第一五、二四○、二四一號）
，提起上訴，本院判決如左：
    主  文
原判決關於甲○○部分撤銷，發回台灣高等法院高雄分院。
乙○○○之上訴駁回。
    理  由
一、發回部分：
本件原判決認定乙○○○於民國八十四年五月間介紹張菊娣參加其弟即上訴人甲○○
為會首所邀集自同年五月五日起，每會新台幣（下同）一萬元之民間互助會，張菊娣
參加二會，並將會款交由乙○○○代為繳交，嗣乙○○○資金週轉困難，上訴人甲○
○竟與乙○○○基於共同意圖為自己不法所有及供行使之用之概括犯意，於同年十一
月五日及十二月五日，先後二次在屏東縣內埔鄉○○村○○路六○號，利用張菊娣未
前往標會，由乙○○○偽造張菊娣之署押及標息一千八百元以偽造標單，冒標張菊娣
所參加之二會，並委託不知情之刻印店人員偽造「張菊娣」印章一枚交由上訴人甲○
○，由上訴人甲○○偽造張菊娣署押，並蓋用偽造之張菊娣印章以偽造「張菊娣」簽
發，發票日均為同年十一月五日，面額均為一萬元之本票三十張，及偽造發票日均同
年十二月五日，面額均為一萬元之本票二十九張，交給其他活會會員，致活會會員陷
於錯誤而交付會款，足生損害於張菊娣及其他活會會員等情。因而撤銷第一審諭知上
訴人甲○○部分無罪之判決，改判論處上訴人甲○○共同連續意圖供行使之用，而偽
造有價證券罪刑，固非無見。
惟查(一)有罪之判決書，應記載認定犯罪事實所憑之證據及其認定之理由，刑事訴訟法
第三百十條第一款定有明文，而認定事實所憑之證據，須確實存在，就該卷宗內不難
考見者，始克當之，倘判決書內所記載之證據，與卷內筆錄或證物之內容不相適合，
則其判決之根據，實際上並不存在，自屬採證違法。原判決事實認定乙○○○於同年
十二月五日，冒標告訴人張菊娣所參加之互助會，交付告訴人之印章予上訴人甲○○
，由上訴人甲○○偽造告訴人名義，發票日均為同年十二月五日，面額均為一萬元之
本票二十九張云云，判決理由內說明其認定事實所憑之重要證據，為上訴人甲○○之
供述（見原判決理由二第二點），然稽之上訴人甲○○於原審供稱：「（告訴人的二
會何時標？）八十四年十一月五日第七會及十二月五日第八會」「第七會開三十張本
票，第八會也一樣」（見原審卷第一○八頁背面）。原判決所記載之證據，已與卷內
筆錄不相符合，自屬採證違法。(二)按告訴人之告訴係以使被告受刑事訴追為目的，是
其陳述是否與事實相符，仍應調查其他證據以資審認。本件原判決採信告訴人之指訴
，認定上訴人甲○○與其姊乙○○○共同冒標告訴人之互助會，並偽造告訴人名義之
本票云云。然上訴人甲○○矢口否認有何犯行，辯稱告訴人參加渠之互助會，每次均
委託乙○○○繳交會款，渠認為乙○○○為其代理人，乃信任乙○○○所言，將得標
會款交付，並要求乙○○○出具告訴人名義之本票，乙○○○即交付告訴人之印章，
並要求渠代為填寫及開立告訴人之本票，渠誤認其二人間有授權關係，致疏未向告訴
人查詢即開立其之本票，渠無詐欺及偽造有價證券之犯行云云。而告訴人於偵查之初
即供稱參加甲○○所召之互助會二會，會款之事宜全部委託乙○○○處理；於第一審
法院除供述「我會錢交給乙○○○請她代繳，另外乙○○○有參加葉森秀會，我幫她
繳，我們兩邊扣抵」「（有無向甲○○表示你會錢是託乙○○○？）有」外，並具狀
自陳與乙○○○為十多年之好友，以結拜姐妹相稱云云（見偵字第八○七七號卷第十
一頁背面、十二頁，第一審卷第四十一頁背面、五十五頁、六十八頁背面）。乙○○
○亦供述：伊刻告訴人之印章交給甲○○簽發本票（見原審卷第三十六頁）。依此告
訴人與乙○○○既情同姊妹，二人互通金錢往來，告訴人參加上訴人甲○○之互助會
，每次會款又均交由乙○○○代繳，上訴人甲○○所辯誤認二人間有授權關係，尚非
全然無據。原審僅憑告訴人泛稱未授權乙○○○標取互助會會款，即遽認上訴人甲○
○有本件犯行，尚嫌速斷，究竟實情如何，猶待切實究明。(三)上訴人甲○○於原審請
求傳訊證人鄒樹香證明伊為告訴人之至友，告訴人曾向伊告稱，告訴人已將系爭互助
會會款轉讓乙○○○等情，原審並曾傳訊（見原審卷第九十七頁背面、九十八、一○
六頁），足見確有傳訊之必要，雖屆時證人鄒樹香未到庭，然原審未再行傳拘，遽行
判決，顯有應於審判期日調查之證據，而未予調查之違法。以上或係上訴意旨所指摘
，或為本院得依職權調查之事項，應認原判決關於上訴人甲○○部分有撤銷發回更審
之原因。
二、駁回部分：
查第三審上訴書狀，應述上訴之理由，其未述者，得於提起上訴後十日內補提理
由書於原審法院，已逾上述期間，而於第三審法院未判決前仍未提出上訴理由書狀者
，第三審法院應以判決駁回之，刑事訴訟法第三百八十二條第一項、第三百九十五條
後段規定甚明。本件上訴人乙○○○因偽造有價證券案件，不服原審判決，於八十七
年七月十五日提起上訴，並未述理由，迄今逾期已久，於本院未判決前仍未提出，
依上開規定，其此部分上訴自非合法，應予駁回。
據上論結，應依刑事訴訟法第三百九十五條後段、第三百九十七條、第四百零一條，
判決如主文。
中      華      民      國    八十九    年     十一     月      二      日
                              最高法院刑事第三庭
                                  審判長法官  陳  錫  奎
                                        法官  洪  清  江
                                        法官  吳  昆  仁
                                        法官  李  伯  道
                                        法官  陳  世  雄
      右正本證明與原本無異
                                              書  記  官
中      華      民      國    八十九    年     十一     月      七      日


司法院資訊處製作；財團法人民間司法改革基金會備份。
